【裁判字號】    95,上訴,4015
【裁判日期】    951220
【裁判案由】    毒品危害防制條例
【裁判全文】
臺灣高等法院刑事判決                95年度上訴字第4015號
上  訴  人
即  被  告  甲○○
上列上訴人因違反毒品危害防制條例案件，不服臺灣板橋地方法
院95年度訴緝字第173號，中華民國95年9月21日第一審判決（起
訴案號：臺灣板橋地方法院檢察署95年度毒偵字第404 號暨移送
併辦審理案號：95年度毒偵字第3035號），提起上訴，本院判決
如下：
    主  文
上訴駁回。
    事  實
一、甲○○前因施用毒品案件，經臺灣板橋地方法院以88年度毒
    聲字第3439號裁定將其送往勒戒處所觀察、勒戒後，認無繼
    續施用毒品之傾向，由臺灣板橋地方法院檢察署檢察官於民
    國（下同）88年6月30日以88年度偵字第14076號為不起訴處
    分確定；復因施用第一級、第二級毒品案件，經臺灣板橋地
    方法院以91年度毒聲字第3368號裁定將其送往勒戒處所觀察
    、勒戒後，認有繼續施用毒品之傾向，乃由臺灣板橋地方法
    院以91年度毒聲字第4251號裁定令入戒治處所施以強制戒治
    ，嗣強制戒治成效經評定為合格，無繼續戒治之必要，乃再
    由臺灣板橋地方法院以92年度毒聲字第1759號裁定停止戒治
    ，所餘戒治期間付保護管束，而於92年12月29日保護管束期
    滿未經撤銷，視為強制戒治期滿；又甲○○上開施用第一級
    、第二級毒品犯行，亦經臺灣板橋地方法院檢察署檢察官提
    起公訴，由臺灣板橋地方法院以92年度訴字第597 號分別判
    處有期徒刑10月、7 月，應執行有期徒刑1年4月確定，並於
    94年5月9日縮刑期滿執行完畢。詎甲○○仍不知悔改，明知
    海洛因及安非他命分別為毒品危害防制條例第2 條第2項第1
    款、第2 款所規定之第一級毒品及第二級毒品，竟於上開強
    制戒治執行完畢釋放後5 年內，基於施用第一級毒品海洛因
    之概括犯意，自94年11月23日下午某時起，至95年6 月29、
    30 日間某時止，在其位於臺北縣板橋市○○路忠義巷21弄6
    之2號3樓住處，以將海洛因加水稀釋後再以針筒注射入體內
    之方式，連續多次施用第一級毒品海洛因，平均約每2 日施
    用一次；復基於施用第二級毒品安非他命之概括犯意，自94
    年11月23日某時起，至95年6月30 日某時止，在其上址住處
    ，以將安非他命置於吸食器內加熱燒烤吸食其煙霧之方式，
    連續多次施用第二級毒品安非他命，平均約每日施用1 次。
    嗣先於94年11月23日夜間11時許，在上址住處為警查獲，並
    於其房間內扣得其所有供施用海洛因之注射針筒4 支、海洛
    因殘渣袋1 只（內含微量之海洛因殘渣）、用以施用安非他
    命之安非他命吸食器1 組，另於其弟郭國狀（所涉違反毒品
    危害防制條例犯行，另案偵查）房間內扣得甲○○所有用以
    施用海洛因之注射針筒1支、海洛因殘渣袋1只（內含微量之
    海洛因殘渣）等物（下稱第1次為警查獲）；復於95年4月11
    日下午5 時許，又在上址住處為警查獲，並扣得其所有用以
    施用海洛因之注射針筒1支、海洛因殘渣袋4只（內均含微量
    之海洛因殘渣）、分裝勺1 支（內含微量之海洛因殘渣）等
    物（下稱第2次為警查獲）。
二、案經臺北市政府警察局中山分局報請臺灣板橋地方法院檢察
    署檢察官偵查起訴及移送併案審理。
    理  由
一、上揭事實，業據上訴人即被告甲○○於原審及本院審理時坦
    白承認，核與證人即被告之弟郭國狀於警詢時所證述之情節
    相符；且被告於第1次及第2次為警查獲後所採集之尿液，經
    送請臺灣檢驗科技股份有限公司以酵素免疫分析法初步檢驗
    、氣象層析質譜儀法確認檢驗之檢驗結果，均呈鴉片類及安
    非他命類陽性反應，有該檢驗機構出具之濫用藥物尿液檢驗
    報告2紙附卷可稽；而被告第1次為警查獲時所扣得之海洛因
    殘渣袋內，及被告第2 次為警查獲時所扣得之分裝勺上，所
    附著之殘渣，經臺北市政府警察局中山分局依聯勤二○四廠
    製造之煙毒檢驗包Ａ包試劑初步檢驗結果，確呈嗎啡、海洛
    因反應，亦有該分局查獲涉嫌毒品危害防制條例毒品初步鑑
    驗報告單2紙在卷可按；此外，復有注射針筒6支（含被告第
    1次為警查獲時扣得之5支、第2次為警查獲時扣得之1支）、
    海洛因殘渣袋6只（含被告第1次為警查獲時扣得之2只、第2
    次為警查獲時扣得之4 只；內均含微量之海洛因殘渣）、安
    非他命吸食器1組、分裝勺1支（內含微量之海洛因殘渣）等
    物扣案可資佐證，是被告上開自白查與事實相符，自堪採為
    認定犯罪之證據。至被告雖辯稱：至被告雖辯稱：伊每次都
    是將第一級毒品海洛因與第二級毒品安非他命混合，用注射
    針筒同時施用第一級毒品及第二級毒品云云。然據被告於原
    審稱：海洛因是用針筒加水稀釋注射施打，安非他命是用吸
    食器加火燒烤吸食煙霧施用等語 (見原審卷二第52、53頁）
    ，足見被告係以將海洛因加水稀釋後以針筒注射施打之方式
    ，施用第一級毒品海洛因，另以將安非他命放入吸食器內以
    火燻烤吸取其生成煙霧之方式，施用第二級毒品安非他命，
    即已明確表示其施用第一級毒品及第二級毒品之方式顯然不
    同，並非同時以相同方式施用第一級毒品及第二級毒品。被
    告所辯同時施用第一級毒品及第二級毒品云云，無非係事後
    圖減刑責之詞，並不足採。被告分別施用第一級毒品海洛因
    及第二級毒品安非他命之事證明確，被告犯行堪以認定。
二、查被告行為後，94年2月2日修正公布之刑法部分修正條文，
    業於95年7月1日施行。修正後刑法第2條第1項規定：「行為
    後法律有變更者，適用行為時之法律。但行為後之法律有利
    於行為人者，適用最有利於行為人之法律」，上揭條文係規
    範行為後法律變更所生新舊法律比較適用之準據法，於刑法
    修正施行後，應適用上揭條文之規定，為「從舊從輕」之比
    較。又法律變更之比較適用，比較時應就罪刑有關之共犯、
    未遂犯、想像競合犯、牽連犯、連續犯、結合犯，以及累犯
    加重、自首減輕暨其他法定加減（如身分加減）與加減例等
    一切情形，綜其全部罪刑之結果而為比較（參照最高法院95
    年第8 次刑事庭會議紀錄）。茲就與本案相關之刑法修正前
    、後條文之法律變更比較適用敘明：關於連續犯之修正前刑
    法第56條原規定：「連續數行為而犯同一罪名者，以一罪論
    。但得加重其刑至二分之一」，修正後之刑法已刪除上開連
    續犯之條文規定；本件被告多次施用第一級毒品海洛因、第
    二級毒品安非他命之犯行，均係基於概括犯意反覆為之（詳
    下述），依修正前刑法第56條連續犯之規定，僅各以一施用
    第一級毒品罪、施用第二級毒品罪論，並得加重其刑，而修
    正後之刑法既已刪除上開連續犯之規定，則被告多次施用第
    一級、第二級毒品之犯罪行為，即應就各次施用行為分別論
    罪科刑，再依數罪併罰之規定分論併罰；比較新舊法之結果
    ，修正後之規定，並未較有利於被告，依新刑法第2條第1項
    規定，應適用修正前刑法第56條論以連續犯。
三、按海洛因及安非他命分別為毒品危害防制條例第2條第2項第
    1款、第2款所規定之第一級毒品及第二級毒品。核被告施用
    海洛因之行為，係犯毒品危害防制條例第10條第1 項之施用
    第一級毒品罪，其施用安非他命之行為，係犯同條例第10條
    第2 項之施用第二級毒品罪；其施用前後持有第一級毒品海
    洛因、第二級毒品安非他命之低度行為，應為其施用之高度
    行為所吸收，均不另論罪。被告多次施用海洛因及多次施用
    安非他命之犯行，均係時間緊接，手法相同，各所犯均係構
    成要件相同之罪名，顯係基於概括之犯意反覆為之，均為連
    續犯，應依修正前刑法第56條規定以一罪論，並均加重其刑
    ；公訴人雖僅就被告於第1 次為警查獲採集尿液前26小時及
    96小時內，分別施用第一級毒品海洛因及第二級毒品安非他
    命之犯行起訴，惟被告上開其餘施用海洛因及安非他命之犯
    行，既與上開經起訴論罪之犯行間有連續犯之裁判上一罪關
    係，自為起訴效力所及，且被告第2 次為警查獲採集尿液前
    分別施用第一級毒品海洛因及第二級毒品安非他命之犯行，
    復經檢察官移送併案審理（臺灣板橋地方法院檢察署95年度
    毒偵字第3035號），法院自得併予審究。又被告前有如事實
    欄所載之有期徒刑執行紀錄，有本院被告前案紀錄表附卷可
    參，其於受有期徒刑執行完畢後，5 年以內故意再犯本件有
    期徒刑以上之罪，雖刑法第47條於上開時間同時修正，將舊
    刑法修正限制為受徒刑執行完畢，或一部之執行而赦免後，
    五年以內「故意」再犯有期徒刑以上之罪者，始成立累犯，
    但對於本件被告「故意」犯施用第一級毒品及第二級毒品罪
    ，並無所謂「有利或不利」之情形，自無適用修正後刑法第
    2條第1項之規定比較新舊法適用之問題，而應適用現時有效
    之裁判時刑法第47條規定論以累犯（參照最高法院95年台上
    字第5589號判決意旨），並遞加重其刑。被告所犯上開二罪
    ，犯意各別，罪名互異，應予分論併罰。又刑法第51 條第5
    款關於定執行刑之規定，於上開時間亦同時修正為：「宣告
    多數有期徒刑者，於各刑中之最長期以上，各刑合併之刑期
    以下，定其刑期。但不得逾30年」，比較修正前後自以修正
    前較有利於被告，自應依修正前刑法第51條第5 款規定定其
    應執行刑。又從刑附屬於主刑，除法律有特別規定者外，應
    依主刑所適用之法律；本件關於刑法修正前後法律變更之比
    較適用，既應適用修正前之刑法規定，已如前述，則屬於從
    刑性質之沒收，亦應適用修正前刑法之規定。
四、原審以被告上開犯行，罪證明確，而適用毒品危害防制條例
    第10條第1項、第2項、第18條第1 項前段，刑法第11條前段
    、第2條第1項前段，修正前刑法第56條、第47條、第38條第
    1 項第2款、第51條第5款，並審酌被告前已因施用毒品而受
    不起訴處分，且經論罪科刑執行完畢，猶不能斷絕毒癮而一
    再施用，顯見其自制力薄弱，惟其施用毒品僅屬自殘行為，
    對於他人之法益尚無直接之侵害，及其犯後坦承犯行，態度
    尚稱良好等一切情狀，就施用第一級毒品部分，量處有期徒
    刑1年；就施用第二級毒品部分，量處有期徒刑9月，並定其
    應執行有期徒刑1 年7月，復就扣案海洛因殘渣袋6只（含被
    告第1次為警查獲時扣得之2只、第2次為警查獲時扣得之4只
    ）及分裝勺1 支內之海洛因殘渣（均量微無法秤重），係被
    告本件施用毒品犯行所查獲之第一級毒品，依毒品危害防制
    條例第18條第1 項前段規定，併予宣告沒收銷燬；扣案之海
    洛因殘渣袋6只、分裝勺1支、扣案注射針筒6支（含被告第1
    次為警查獲時扣得之5 支、第2次為警查獲時扣得之1支）等
    ，及扣案安非他命吸食器1 組，均係被告所有，分別供其施
    用第一級毒品海洛因，及施用第二級毒品安非他命所用之物
    ，亦據被告供承在卷，依修正前刑法第38條第1項第2款規定
    宣告沒收，經核原判決之認事用法，除關於累犯部分適用修
    正前刑法第47條尚有未合外，洵無違誤，量刑亦屬妥適。原
    判決雖適用行為時之刑法第47條規定，但判決結果並無不同
    ，對判決不生影響，毋庸撤銷改判（參照最高法院95年11月
    7 日刑事庭會議紀錄）。被告上訴，空言同時施用第一級毒
    品與第二級毒品，非有理由，應予駁回。
五、
  (一)移送併辦意旨（臺灣板橋地方法院檢察署95年毒偵字第6732
    號）：被告甲○○基於施用第一級毒品海洛因之犯意，於95
    年8月9日20時34分許為警採尿前26小時內某時，在臺北縣板
    橋市○○路忠義巷21弄6之2號3樓施用第一級毒品海洛因1次
    ，嗣於同日19時30分許在台北縣板橋市○○路○ 段43號前為
    警查獲，並扣得使用過之注射針筒2支及海洛因分裝杓1支等
    物，且被告有施用毒品之習慣，其施用毒品行為具有反覆實
    施之性質，而認被告此部分施用犯行與上開犯罪事實有集合
    犯之關係，爰請一併審理云云。
  (二)按連續數行為而犯同一之罪名，部分之數行為，發生在新法
    施行前者，新法施行後，該部分適用最有利於行為人之法律
    ，若其中部分之一行為或數行為，發生在新法施行後者，該
    部分不能論以連續犯 (參照最高法院95年第8 次刑事庭會議
    決議意旨）；又刑事法若干犯罪行為態樣，本質上原具有反
    覆、延續實行之特徵，立法時既予特別歸類，定為犯罪構成
    要件之行為要素，則行為人基於概括之犯意，在密切接近之
    一定時、地持續實行之複次行為，倘依社會通念，於客觀上
    認為符合一個反覆、延續性之行為觀念者，於刑法評價上，
    即應僅成立一罪。學理上所稱「集合犯」（參照最高法院95
    台上字第1079號判決意旨）。
  (三)查被告郭國固於95年8月9日20時34分許為警查獲，在為警採
    尿前26小時內某時施用第一級毒品海洛因，惟其犯罪時間，
    已在95年7月1日將刑法第56條連續犯規定刪除開始施行之後
    ，依上揭最高法院95年第8 次刑事庭會議紀錄，該次犯行自
    不能與上開論罪部分論以連續犯。再被告此次犯罪時間，距
    離上開論罪之犯罪時間（95年6 月30日）已逾月餘，且據其
    於警詢供陳：因為身體酸痛而注射海洛因，沒有吸食其他毒
    品之習慣等語（見95年毒偵字第6732號卷第12頁），尚難認
    被告此部分之行為，與上開論罪部分之行為同為符合一個反
    覆、延續性之集合犯行為，自無從併為審理，應退由檢察官
    另行處理。
據上論斷，應依刑事訴訟法第368條，判決如主文。
本案經檢察官田炳麟到庭執行職務。
中    華    民    國    95    年    12    月    20    日
                  刑事第十庭    審判長法  官  劉景星
                                      法  官  陳博志
                                      法  官  李春地
以上正本證明與原本無異。
如不服本判決，應於收受送達後十日內向本院提出上訴書狀，其
未敘述上訴之理由者並得於提起上訴後十日內向本院補提理由書
（均須按他造當事人之人數附繕本）。
施用第二級毒品部分不得上訴。
                                      書記官  蘇秋
中    華    民    國    95    年    12    月    20    日
附錄：本案論罪科刑法條全文
毒品危害防制條例第10條：
施用第一級毒品者，處6月以上5年以下有期徒刑。
施用第二級毒品者，處3年以下有期徒刑。


司法院資訊處製作；財團法人民間司法改革基金會備份。
